臺灣宜蘭地方法院行政訴訟判決
110年度交字第64號
原      告  全倖慧  

被      告  交通部公路總局臺北區監理所

代  表  人  梁郭國  
上列當事人間交通裁決事件，原告不服被告民國110年12月3日北
監宜裁字第43-ZIA135501號違反道路交通管理事件裁決書，提起
行政訴訟，本院判決如下：
    主  文
原告之訴駁回。
訴訟費用新臺幣參佰元由原告負擔。
    事實及理由
一、程序事項：本件係因原告不服被告民國110年12月3日北監宜
    裁字第43-ZIA135501號違反道路交通管理事件裁決書（下稱
    原處分）裁處罰鍰新臺幣（下同）4,000元，並記違規點數1
    點，提起行政訴訟，經核屬行政訴訟法第237條之1第1項第1
    款規定之交通裁決事件，爰依同法第237條之7規定，不經言
    詞辯論，逕為判決。
二、事實概要：原告於110年10月6日下午6時37分，駕駛其所有
    車牌號碼000-0000號自用小客車（下稱系爭車輛）行經國道
    3號南向14.9公里處（下稱系爭路段）時，因有「行駛高速
    公路違規使用路肩」之違規事實，為民眾於110年10月11日
    檢具影像資料向警察機關提出檢舉，經內政部警政署國道公
    路警察局查證屬實，於110年11月1日填製國道警交字第ZIA1
    35501號舉發違反道路交通管理事件通知單予以舉發，記載
    應到案日期為110年12月16日前，並移送被告處理。原告於1
    10年11月19日提出陳述意見，嗣經被告函請舉發機關協助查
    明事實後，認定原告有上開違規事實，爰依道路交通管理處
    罰條例第33條第1項第9款規定，以原處分裁處原告罰鍰4,00
    0元，並記違規點數1點。原告不服，遂提起本件行政訴訟。
三、原告起訴意旨略以：系爭路段之路肩通行終點設置於路段中
    點，「小型車通行路肩終點」之告示牌設於高處原告難以注
    意，又僅於路肩通行終點前40公尺設置「小行車通行路肩終
    點40公尺」之告示牌，未於終點上游500公尺前設置「前方
    路肩通行禁止變換車道」或「路肩通行限小型車」之告示牌
    ，復未於路肩通行終點下游設置「禁行路肩」告示牌，其路
    肩開放及相關告示牌設計違反「國道主線實施開放路肩作業
    規定」，並存有瑕疵。且路肩開放係以小型車為主，大客車
    等其他車輛為輔，系爭路段於「小型車通行路肩終點」告示
    牌後，立即於地面標示「大型車專用」，致誘使用路人違規
    使用路肩，行政行為顯然違反誠信原則，以此違法行政行為
    為基礎之原處分亦屬違法，不應要求原告承擔違規之責。系
    爭路肩開放之長度僅240公尺，原告能反應時間過短，若強
    行切入主線車道，必然將與主線道車輛搶道，並有發生重大
    危險之虞，又系爭路段仍開放大型車通行路肩，並非僅供緊
    急使用，原告在存有義務衝突之狀況下，採取不法程度較輕
    之違規行為，應符合違反道路交通管理事件統一裁罰基準及
    處理細則第12條第1項第8款所定「駕駛汽車在交通管制設施
    變換之處所，致無法即時依變換後之設施指示行駛」而得免
    予舉發之要件，原處分未予審酌，顯有裁量怠惰之裁量瑕疵
    ，應屬違法。並聲明：原處分撤銷。
四、被告答辯略以：系爭車輛行駛系爭路段路肩，於110年10月6
    日下午6時37分38秒許通過小型車通行路肩終點，前方設有
    「禁行路肩」告示牌，路面亦繪設「大客車專用」標字，系
    爭車輛仍持續行駛路肩，違規事實明確。系爭路段既經主管
    機關依規定設置路肩開放終點預告標誌及路肩終點標誌後，
    即成為具有規制作用之路段，原告行經該路段，自當受其規
    制。在系爭路段路肩開放公里數尚未依法定程序變更前，所
    有用路人仍應有遵守之義務。駕駛人本應遵守道路交通標誌
    、標線、號誌指示，以維交通安全及秩序。再者，車輛本應
    行駛於車道上，高速公路及快速公路設置路肩，僅供汽車駕
    駛人因機件故障或其他緊急情況無法繼續行駛之車輛暫時停
    車待援，或執行任務之救護車、消防車、警備車、工程車、
    救濟車及吊車得以順利執行道路救護、救援之工作，而為維
    護高速公路及快速公路交通安全與暢通，該管公路管理機關
    或警察機關於必要時，得發布命令，指定時段於高速公路及
    快速公路特定匝道或路段之車道、路肩，禁止、限制或開放
    車輛通行。是以，高速公路及快速公路路肩之使用，除供緊
    急事故之救援使用，或為暫時疏解特定期間交通壅塞等目的
    ，於指定時段開放特定路段之路肩使用外，以禁止使用為原
    則，而開放路段、時段均有明確告示，對於未告示之路段或
    時段，駕駛人自應遵守禁止行駛路肩之規定，不得任意違規
    。而原告為合法領用駕駛執照之人，一般駕駛人均能對該標
    誌牌面及開放路肩之使用、限制有所認識，已可預見應隨時
    於開放路肩終點前駛離路肩，且於開放路肩終點前可能發生
    車流壅塞情形，自應提早依高速公路及快速公路交通管制規
    則第11條第1至3款規定，注意主線車道之行車動態，並使用
    方向燈告知前後車輛、保持安全距離及間隔，變換至主線車
    道行駛，原告不得以道路壅塞為由，作為其無法即時變換車
    道之理由，自難認定原告有違反道路交通管理事件統一裁罰
    基準及處理細則第12條第1項第8款「駕駛汽車在交通管制設
    施變換之處所，致無法即時依變換後之設施指示行駛」而免
    予舉發之情形。是原告確有前揭「行駛高速公路違規使用路
    肩」之行為，被告依道路交通管理處罰條例第33條第1項第9
    款規定，以原處分裁處原告罰鍰4,000元，並記違規點數1點
    ，應無違誤。並聲明：原告之訴駁回。
五、本院之判斷：
㈠、按「汽車行駛於高速公路、快速公路或設站管制之道路，不
    遵使用限制、禁止、行車管制及管理事項之管制規則而有下
    列行為者，處汽車駕駛人新臺幣三千元以上六千元以下罰鍰
    ：…九、未依規定使用路肩」；「汽車駕駛人有下列各款所
    列條款之一者，除依原條款處罰鍰外，並予記點：一、有第
    三十三條第一項情形者，記違規點數一點」；「汽車行駛高
    速公路及快速公路，不得有下列行為：二、在路肩上行駛，
    或利用路肩超越前車」；「為維護高速公路及快速公路交通
    安全與暢通，高速公路及快速公路管理機關或警察機關於必
    要時，得發布命令，指定時段於高速公路及快速公路特定匝
    道或路段之車道、路肩，禁止、限制或開放車輛通行」，道
    路交通管理處罰條例第33條第1項第9款、第63條第1項第1款
    、高速公路及快速公路交通管制規則第9條第1項第2款、第1
    9條第3項分別定有明文。
㈡、原告於110年10月6日下午6時37分，駕駛系爭車輛行經系爭路
    段時，因有「行駛高速公路違規使用路肩」之違規事實，為
    民眾於110年10月11日檢具影像資料向警察機關提出檢舉，
    經內政部警政署國道公路警察局查證屬實，於110年11月1日
    填製系爭舉發通知單予以舉發，記載應到案日期為110年12
    月16日前，並移送被告處理。原告於110年11月19日提出陳
    述意見，嗣經被告函請舉發機關協助查明事實後，認定原告
    有上開違規事實，被告爰依道路交通管理處罰條例第33條第
    1項第9款規定，以原處分裁處原告罰鍰4,000元，並記違規
    點數1點等情，有檢舉違規案件明細（本院卷第65頁）、汽
    車車籍查詢資料（本院卷第147頁）、系爭舉發通知單（本
    院卷第59頁）、監理服務網申訴平台陳述意見（本院卷第67
    至69頁）、原處分暨送達證書（本院卷第123、125頁）、民
    眾檢附行車紀錄器警方擷取照片（本院卷第81、83、117頁
    ）及採證影像光碟可參。原告對其行駛路肩之事實亦不爭執
    ，則此部分事實即堪認定。
㈢、依道路交通管理處罰條例第33條第1項第9款、第63條第1項第
    1款、高速公路及快速公路交通管制規則第9條第1項第2款、
    第19條第3項之規定可知，路肩禁止通行為原則，開放通行
    為例外，此應為用路人所知之規則。是用路人使用路肩之情
    形，自應注意標誌、標線，以查知其使用之限制。系爭路段
    已先後設有「前方240公尺小車開放路肩終點」、「前方160
    公尺小車開放路肩終點」、「小型車通行路肩終點40公尺」
    、「路肩通行限大客車」、小型車禁行路肩等標誌（見本院
    卷第87至97、117頁） ，且於路肩路面亦繪設 「大客車專
    用」標字（見本院卷第29頁），原告於禁行路肩標誌後仍繼
    續行駛路肩（見本院卷第117頁），其違規事實自堪認定。
㈣、原告雖主張系爭路段之設計違反「國道主線實施開放路肩作
    業規定」，以致產生誘使用路人違規使用路肩，而有行政行
    為違反誠信原則之情形等語。惟查，依「國道主線實施開放
    路肩作業規定」第8條規定，開放小型車以外車種行駛路肩 
    ，或匝道實施開放路肩措施，得參照該規定，另依個案辦理
    。系爭路段開放路肩起點為匝道，是該路段開放路肩起迄點
    係依上開規定另案辦理，有交通部高速公路局北區養護工程
    分局111年1月21日北管字第1110004897號函可參（見本院卷
    第131頁），是系爭路段之設計，尚難認有違反「國道主線
    實施開放路肩作業規定」。又用路人應有「路肩禁止通行為
    原則，開放通行為例外」之認識，已如前述。且依上開標線
    、標線之設置，亦已足以適切警示用路人路肩行駛之迄點，
    用路人如盡其注意義務，於見上開標誌後即預為做變換車道
    至主線道之駕駛行為，尚有240公尺至40公尺之相當距離可
    以完成，難認有變換車道至主線道之困難，而有義務衝突之
    情形。僅在用路人不理會前揭標誌，仍繼續行駛路肩，於將
    近路肩行駛終點時立即試圖變換車道至主線道，始有原告所
    主張違反「驟然變換車道或其他不當方式，迫使他車讓道」
    之可能，然此情形係用路人自身違反其注意義務所致，並非
    系爭路段之設計不良，是原告主張系爭路段之設計誘使用路
    人違規等語，亦不可採。原告主張其駕駛行為合於道路交通
    管理事件統一裁罰基準及處理細則第12條第1項第8款「駕駛
    汽車在交通管制設施變換之處所，致無法即時依變換後之設
    施指示行駛」之情形，因不能於斯時及時切換回主線道，應
    免予舉發等語，基於同上理由，亦不可採。至原告請求向被
    告調閱近3年系爭路段小型車違規使用路肩之裁罰數據，難
    認與其所主張之待證事實「是否誘使用路人違規」有關連性
    ，且就原告是否違規之認定亦無調查之必要性，不予准許。
六、綜上所述，本件原告既有前揭行駛高速公路違規使用路肩之
    系爭違規事實明確，被告援引道路交通管理處罰條例第33條
    第1項第9款、第63條第1項第1款規定，以原處分裁處原告罰
    鍰4,000元，並記違規點數1點，核無違誤。原告訴請撤銷原
    處分，為無理由，應予駁回。
七、本件判決基礎已臻明確，兩造其餘之攻擊防禦方法及訴訟資
     料經本院斟酌後，核與判決結果不生影響，故無一一論述
    之 必要，併予敘明。
八、本件第一審裁判費為300元，應由原告負擔，爰確定第一審 
     訴訟費用額為原告已繳費之起訴裁判費300元。
九、據上論結，本件原告之訴為無理由，依行政訴訟法第237條
    之7、第237條之8第1項、第98條第1項前段，判決如主文。
中　　華　　民　　國　　111 　年　　3 　　月　　18　　日
                  行政訴訟庭　法　官　謝佩玲
以上正本係照原本作成。
如不服本判決，應於判決送達後20日內，向本院提出上訴狀並表
明上訴理由（原判決所違背之法令及其具體內容或依訴訟資料可
認為原判決有違背法令之具體事實），其未載明上訴理由者，應
於提出上訴後20日內向本院補提理由書（上訴狀及上訴理由書均
須按他造人數附繕本，如未按期補提上訴理由書，則逕予駁回上
訴），並應繳納上訴裁判費新臺幣750元。
中　　華　　民　　國　　111 　年　　3 　　月　　18　　日
                              書記官　陳建琪